ACORDAO-COMPLETO-2394249

ACÓRDÃO 457/2020 ATA 6/2020 - PLENÁRIO

VISTOS, relatados e discutidos estes autos de tomada de contas especial instaurada pelo Instituto Nacional do Seguro Social (INSS) em desfavor de Maria das Dores Silvestre, como então servidora do INSS junto à gerência executiva de Maceió - AL, além de Damião Beltrão Ferreira, como terceiro desvinculado ao INSS, diante da irregular concessão de benefícios previdenciários e da subsequente produção de dano ao erário sob o valor histórico de R$ 95.630,19;
ACORDAM os Ministros do Tribunal de Contas da União, reunidos em Sessão do Plenário, ante as razões expostas pelo Relator, em:
9.1. considerar revéis os responsáveis (Maria das Dores Silvestre e Damião Beltrão Ferreira) , nos termos do art. 12, § 3º da Lei 8.443, de 1992;
9.2. julgar irregulares as contas de Maria das Dores Silvestre e de Damião Beltrão Ferreira, nos termos dos arts. 16, III, alíneas "c" e "d", e 19, caput, da Lei nº 8.443, de 1992, para condená-los solidariamente ao pagamento do débito apurado nos autos, com a fixação do prazo de 15 (quinze) dias, contados da notificação, para comprovarem, perante o Tribunal (art. 214, III, "a", do Regimento Interno do TCU - RITCU) , o recolhimento da aludida dívida em favor do Instituto Nacional do Seguro Social, atualizada monetariamente e acrescida dos juros de mora, calculados desde as datas discriminadas até o efetivo recolhimento, na forma da legislação em vigor, sob as seguintes condições:
9.2.1. débito em desfavor de Maria das Dores Silvestre e Damião Beltrão Ferreira pela irregular concessão de benefícios a Rosa Alves da Costa em face dos seguintes valores:
	Valor (R$) 
	Data

	221,66
	7/8/2006

	350,00
	1º/9/2006

	350,00
	2/10/2006

	350,00
	1º/11/2006

	350,00
	1º/12/2006

	350,00
	4/1/2007

	350,00
	2/2/2007

	350,00
	2/3/2007

	350,00
	2/4/2007

	380,00
	2/5/2007

	380,00
	1º/6/2007

	380,00
	3/7/2007

	380,00
	1º/8/2007

	380,00
	6/9/2007

	380,00
	2/10/2007

	380,00
	1º/11/2007

	380,00
	5/12/2007

	380,00
	3/1/2008

	380,00
	1º/2/2008

	380,00
	4/3/2008

	415,00
	3/4/2008

	415,00
	2/5/2008

	415,00
	2/6/2008

	415,00
	3/7/2008

	415,00
	5/8/2008

	9.2.2. débito em desfavor de Maria das Dores Silvestre e Damião Beltrão Ferreira pela irregular concessão de benefícios a Solange Alves Siqueira em face dos seguintes valores:
	Valor (R$) 
	Data

	93,33
	10/04/2007

	380,00
	9/5/2007

	380,00
	14/6/2007

	380,00
	9/7/2007

	380,00
	8/8/2007

	380,00
	11/9/2007

	380,00
	11/10/2007

	380,00
	8/11/2007

	380,00
	10/12/2007

	380,00
	9/0/2008

	380,00
	25/1/2008

	380,00
	25/2/2008

	9.2.3. débito em desfavor de Maria das Dores Silvestre e Damião Beltrão Ferreira pela irregular concessão de benefícios a Verônica da Silva em face dos seguintes valores:
	Valor (R$) 
	Data

	303,33
	5/4/2007

	350,00
	5/4/2001

	380,00
	2/5/2007

	380,00
	1/6/2007

	380,00
	2/7/2007

	380,00
	1/8/2007

	380,00
	3/9/2007

	380,00
	1º/10/2007

	380,00
	1º/10/2007

	380,00
	3/12/2007

	380,00
	4/1/2008

	380,00
	6/2/2008

	380,00
	4/3/2008

	415,00
	1º/4/2008

	415,00
	5/5/2008

	415,00
	6/6/2008

	415,00
	4/7/2008

	415,00
	5/8/2008

	9.2.4. débito em desfavor de Maria das Dores Silvestre e Damião Beltrão Ferreira pela irregular concessão de benefícios a Nazaré Fontes Cabral em face dos seguintes valores:
	Valor (R$) 
	Data

	38,00
	19/11/2007

	380,00
	19/11/2007

	380,00
	12/12/2007

	380,00
	9/1/2008

	380,00
	11/2/2008

	380,00
	4/3/2008

	9.2.5. débito em desfavor de Maria das Dores Silvestre e Damião Beltrão Ferreira pela irregular concessão de benefícios a Orlando Carlos dos Santos pelos seguintes valores:
	Valor (R$) 
	Data

	50,66
	17/8/2007

	380,00
	17/8/2007

	380,00
	4/9/2007

	380,00
	15/10/2007

	380,00
	16/11/2007

	380,00
	7/12/2007

	380,00
	4/1/2008

	380,00
	12/2/2008

	380,00
	5/3/2008

	9.2.6. débito em desfavor de Maria das Dores Silvestre e Damião Beltrão Ferreira pela irregular concessão de benefícios a Salete de Araújo da Silva em face dos seguintes valores:
	Valor (R$) 
	Data

	175,00
	15/12/2006

	350,00
	15/12/2006

	350,00
	8/1/2007

	350,00
	7/2/2007

	350,00
	7/3/2007

	350,00
	9/4/2007

	380,00
	8/5/2007

	380,00
	8/6/2007

	380,00
	6/7/2007

	380,00
	7/8/2007

	380,00
	10/9/2007

	380,00
	5/10/2007

	380,00
	8/11/2007

	380,00
	7/12/2007

	380,00
	8/1/2008

	380,00
	12/2/2008

	380,00
	7/3/2008

	415,00
	7/4/2008

	415,00
	8/5/2008

	415,00
	9/5/2008

	415,00
	7/7/2008

	415,00
	7/8/2008

	9.2.7. débito em desfavor de Maria das Dores Silvestre e Damião Beltrão Ferreira pela irregular concessão de benefícios a Tereza Silva dos Santos em face dos seguintes valores:
	Valor (R$) 
	Data

	38,00
	22/11/2007

	380,00
	22/11/2007

	380,00
	13/12/2007

	380,00
	9/1/2008

	380,00
	11/2/2008

	380,00
	4/3/2008

	9.2.8. débito em desfavor de Maria das Dores Silvestre e Damião Beltrão Ferreira pela irregular concessão de benefícios a Paulo da Silva em face dos seguintes valores:
	Valor (R$) 
	Data

	245,00
	5/09/2006

	350,00
	4/10/2006

	350,00
	6/11/2006

	350,00
	6/12/2006

	350,00
	8/1/2007

	350,00
	5/2/2007

	350,00
	5/3/2007

	350,00
	5/4/2007

	380,00
	7/5/2007

	380,00
	5/6/2007

	380,00
	5/7/2007

	380,00
	6/8/2007

	380,00
	5/9/2007

	380,00
	3/10/2007

	380,00
	7/11/2007

	380,00
	5/12/2007

	380,00
	4/1/2008

	380,00
	8/2/2008

	380,00
	5/3/2008

	415,00
	3/4/2008

	415,00
	6/5/2008

	415,00
	4/6/2008

	415,00
	3/7/2008

	415,00
	5/8/2008

	9.2.9. débito em desfavor de Maria das Dores Silvestre e Damião Beltrão Ferreira pela irregular concessão de benefícios a Valdemar Pereira em face dos seguintes valores:
	Valor (R$) 
	Data

	315,00
	22/8/2006

	350,00
	8/9/2006

	350,00
	6/10/2006

	350,00
	8/11/2006

	350,00
	7/12/2006

	350,00
	8/1/2007

	350,00
	8/2/2007

	350,00
	7/3/2007

	350,00
	9/4/2007

	380,00
	8/5/2007

	380,00
	8/6/2007

	380,00
	9/7/2007

	380,00
	8/8/2007

	380,00
	12/9/2007

	380,00
	5/10/2007

	380,00
	8/11/2007

	380,00
	10/12/2007

	380,00
	8/1/2008

	380,00
	12/2/2008

	380,00
	10/3/2008

	415,00
	7/4/2008

	415,00
	8/5/2008

	415,00
	6/6/2008

	415,00
	7/7/2008

	415,00
	7/8/2008

9.3. autorizar, caso requerido, nos termos do art. 26 da Lei nº 8.443, de 1992, e do art. 217 do RITCU, o parcelamento das dívidas fixadas por este Acórdão em até 36 (trinta e seis) parcelas mensais e sucessivas, com a atualização monetária e os correspondentes acréscimos legais, esclarecendo ao responsável que a falta de pagamento de qualquer parcela importará no vencimento antecipado do saldo devedor, sem prejuízo das demais medidas legais; 
	9.4. autorizar, desde logo, a cobrança judicial das dívidas fixadas por este Acórdão, nos termos do art. 28, inciso II, da Lei nº 8.443, de 1992, diante do não atendimento à notificação;
	9.5. solicitar, por intermédio do Ministério Público junto ao TCU, que a Advocacia-Geral da União adote as medidas necessárias ao arresto dos bens de Maria das Dores Silvestre e Damião Beltrão Ferreira, nos termos do art. 61 da Lei nº 8.443, de 1992, e do art. 275 do RITCU, caso não haja, dentro do prazo estabelecido, a comprovação do efetivo recolhimento das aludidas dívidas, devendo o MPTCU atentar para a eventual possibilidade de promover o referido arresto em relação ao valor consolidado do débito imputado contra os aludidos responsáveis em outros processos de tomada de contas especial autuados no âmbito do TCU;
	9.6. determinar que a unidade técnica envie a cópia deste Acórdão, com o Relatório e o Voto, ao Instituto Nacional do Seguro Social (INSS) e à Procuradoria Geral Federal junto à Advocacia-Geral da União, para ciência e adoção das providências solicitadas pelo item 9.5 deste Acórdão; e
		9.7. determinar que a unidade técnica envie a cópia deste Acórdão, com o Relatório e o Voto, à Procuradoria da República no Estado de Alagoas, nos termos do art. 16, § 3º, da Lei nº 8.443, de 1992, e do art. 209, § 7º, do RITCU, para o ajuizamento das ações civis e penais cabíveis.

Tomada de contas especial instaurada diante da irregular concessão de benefícios previdenciários.

Instituto Nacional do Seguro Social (INSS).

3. Responsáveis: Damião Beltrão Ferreira (CPF XXX.372.104-XX) e Maria das Dores Silvestre (CPF XXX.529.304-XX).

13.1. Ministros presentes: José Mucio Monteiro (Presidente), Benjamin Zymler, Augusto Nardes, Raimundo Carreiro, Ana Arraes, Bruno Dantas e Vital do Rêgo.
13.2. Ministros-Substitutos convocados: Augusto Sherman Cavalcanti e André Luís de Carvalho (Relator).

ACORDAO-COMPLETO-2416522

Acórdão de Relação 1736/2020 - Plenário

Acórdão de Relação

ANDRÉ DE CARVALHO

Trata-se de tomada de contas especial instaurada pelo Instituto Nacional do Seguro Social (INSS) em desfavor de Maria das Dores Silvestre, como então servidora do INSS junto à gerência executiva de Maceió - AL, além de Damião Beltrão Ferreira, como terceiro desvinculado ao INSS, diante da irregular concessão de benefícios previdenciários e da subsequente produção de dano ao erário sob o valor histórico de R$ 95.630,19.
2.	Após a análise final do feito, o auditor federal da Secex-TCE lançou o seu parecer conclusivo à Peça 33, com a anuência dos dirigentes da unidade técnica (Peças 34 e 35) , nos seguintes termos:
	" (...) 2. Este processo de Tomada de Contas Especial é proveniente de parte dos 339 benefícios irregulares concedidos pela responsável, apurados no âmbito do Processo Administrativo Disciplinar - PAD nº 35001.000421/2010-95, de 20/7/2010 (peça 2, p. 16-88) , e no Relatório da Ação Penal n° 2008.80.01.000390-7, 2/4/2009 (peça 2, p. 128-255) , que comprovam a participação da ex-servidora Maria das Dores Silvestre, com terceiros (intermediários) , integrantes de uma organização criminosa, para prática de crimes de estelionato em face do INSS, de falsidade documental e ideológica, bem como corrupção ativa e passiva, por meio de aliciamento de pessoas que almejassem conseguir o benefício sem que a ele tivesse direito, na Agência da Previdência Social em São Miguel dos Campos/AL.
	3. Há ainda, no TCU, outras 25 TCEs instauradas contra a mesma responsável, provenientes do mesmo Processo Administrativo Disciplinar, as quais seguem discriminadas no quadro abaixo.
	Processo
	Situação

	2015

	Processo 015.075/2015-0
	Acórdão 1792/2016-TCU-Plenário

	Processo 015.816/2015-0
	Acórdão 1793/2016-TCU-Plenário

	Processo 011.243/2015-5
	Acórdão 2169/2016-TCU-Plenário

	Processo 011.265/2015-9
	Acórdão 117/2016-TCU-Plenário

	Processo 011.302/2015-1
	Acórdão 118/2016-TCU-Plenário

	Processo 016.608/2015-1
	Acórdão 2036/2016-TCU-Plenário

	Processo 011.206/2015-2
	Acórdão 1791/2016-TCU-Plenário

	2016

	Processo 007.661/2016-9
	Apensado ao TC Processo 007.739/2016-8

	Processo 007.692/2016-1
	Apensado ao TC Processo 007.739/2016-8

	Processo 007.739/2016-8
	Acórdão 1250/2017-TCU-Plenário

	Processo 007.721/2016-1
	Apensado ao TC Processo 007.739/2016-8

	Processo 014.586/2016-9
	Apensado ao TC Processo 007.739/2016-8

	Processo 007.724/2016-0
	Apensado ao TC Processo 007.739/2016-8

	Processo 024.681/2016-4
	Apensado ao TC Processo 024.821/2016-0

	Processo 024.499/2016-1
	Apensado ao TC Processo 024.821/2016-0

	Processo 024.646/2016-4
	Apensado ao TC Processo 024.821/2016-0

	Processo 024.821/2016-0
	Acórdão 755/2017-TCU-Plenário, corrigido pelo Acórdão 907/2017-TCU-Plenário

	2017

	Processo 017.282/2017-9
	Acórdão 632/2018-TCU-Plenário

	Processo 023.317/2017-5
	Apensado ao TC Processo 023.146/2017-6

	Processo 023.151/2017-0
	Apensado ao TC Processo 023.146/2017-6

	Processo 023.370/2017-3
	Apensado ao TC Processo 023.146/2017-6

	Processo 029.790/2017-4
	Acórdão 541/2018-TCU-Plenário

	Processo 028.331/2017-6
	Acórdão 789/2018-TCU-Plenário

	Processo 035.424/2017-6
	Aberto. Aguardando minuta do MP

	Processo 023.146/2017-6
	Aberto. Pendente de instrução de mérito

	2018

	Processo 002.108/2018-6
	Aberto. Este processo.

	4. As fraudes foram apuradas pela Comissão de Processo Administrativo Disciplinar (CPAD) , cujo relatório foi emitido em 20/7/2010 (peça 2, p. 16-88) e concluiu pela penalidade de demissão à Sra. Maria das Dores Silvestre. A comprovação das fraudes baseou-se, também, no Relatório da Sentença da Ação Penal, por meio do qual foi aplicado a Maria das Dores Silvestre a pena de dezesseis anos, nove meses e vinte dias de reclusão em regime inicialmente fechado e pena de multa de 621 dias-multa (peça 2, p. 225) . 
	5. A metodologia utilizada pelos fraudadores está registrada no Relatório Final da Corregedoria Regional do INSS, tendo por base informação constante do Inquérito Policial DPF 283/2007 (peça 2, p. 16-18) : 
	'1.3. (...) existe a acusação de que a servidora Maria das Dores Silvestre faz parte de uma organização criminosa, tendo sido inclusive denunciada pelo Ministério Público, como sendo o membro responsável pela inserção de dados falsos no sistema informatizado do INSS.
	1.4. O Despacho n° 87/2009, que faz referência à concessão irregular de Amparo Social ao Idoso n° 88/519.61.432-9, da beneficiária Bárbara da Costa, também na APS/São Miguel dos Campos/AL, sob a responsabilidade da mesma servidora, traz a informação de que ela teria utilizado documentos falsos para conceder o benefício, com o intuito de se beneficiar e favorecer a quadrilha que fazia parte. 
	(...) 3.2.1. (...) , decorrente da investigação desenvolvida pela Polícia Federal, na denominada 'Operação Bengala', onde foi descoberto a existência de um esquema de fraude contra a Previdência Social, apuração realizada com a colaboração da APE/GR/SE/MPS - Assessoria de Pesquisa Estratégica e de Gerenciamento de Risco. Para melhor compreensão, passamos a descrever, em breves palavras, a forma de atuação dos fraudadores e o envolvimento da servidora do INSS, na prática de irregularidades. Consta do Relatório da Polícia Federal (...) , que a fraude se dava da seguinte maneira: Damião Beltrão Ferreira, auxiliado por algumas pessoas, obtinha certidões de nascimento ideologicamente falsas, contando com a participação de titulares de cartórios. De posse dessa certidão, eram obtidos os demais documentos, também ideologicamente falsos (CPF e CTPS) , contando, para tanto, com a participação de servidores públicos dos Correios, de Prefeitura e da Receita Federal. Estando de posse desses documentos, o senhor Damião e seus auxiliares providenciavam os formulários utilizados para a obtenção de benefícios no INSS, de modo que, em seguida, os mesmos eram repassados para a servidora Maria das Dores Silvestre, lotada na Agência em São Miguel dos Campos/AL, para a inserção de dados nos sistemas do INSS, materializando assim, a concessão irregular da espécie Amparo Social ao Idoso.
	3.2.2. Concedido o benefício, o senhor Damião e seus auxiliares agenciavam pessoas idosas para comparecerem à Agência bancária, para cadastramento de senha do benefício e saque do primeiro pagamento. Em contrapartida, essas pessoas recebiam gratificações em dinheiro, repassando em seguida os cartões com a respectiva senha ao senhor Damião, que continuava recebendo as mensalidades, inclusive fazendo empréstimos consignados em instituições financeiras. (...) 
	3.2.3. Pelo que foi investigado pela Polícia Federal, esses benefícios eram concedidos sem a presença dos requerentes, uma vez que na maioria dos casos eles simplesmente não existiam, enquanto que uma outra quantidade foi concedida com documentos de pessoas efetivamente existentes, porém estas não compareciam à Agência do INSS, pois tudo era feito às escondidas e de forma irregular pela servidora Maria das Dores Silvestre.' 
	6. Na apuração de responsabilidade, a Comissão de Processo Administrativo Disciplinar concluiu por manter as acusações contra a servidora Maria das Dores Silvestre, nas irregularidades que envolveram a habilitação e consequente concessão de diversos benefícios previdenciários, por transgressão ao preceituado nos incisos II, IX e XII do art. 117 e no inciso IV do art. 132, todos da Lei 8.112/1990, propondo a penalidade de demissão à indiciada (peça 2, p. 88) . 
	7.	De acordo com o parecer 01.100.301 - DAGIN/CGAGIN/AUDGER/INSS, de 19/1/2016, emitido pela Auditoria Interna do INSS sobre o processo de TCE (peça 4, p. 20) :
	'3.1.2. Da avaliação do processo pela Consultoria Jurídica do Ministério da Previdência Social - CONJUR-MPS, por meio do PARECER/CONJUR/MPS n° 498/2010, de 23/09/2010, foram mantidas as acusações, concluindo pela aplicação da penalidade de demissão da servidora com fundamento no artigo 134 c/c inciso IX do artigo 117, por força do artigo 132, inciso XIII, e com os efeitos do artigo 137, todos da Lei 8.112, de 11/12/1990 (fls. 46/57) . 
	3.1.3. O Ministro de Estado da Previdência Social, no uso de suas atribuições, e tendo em vista o que consta no Processo n° 35001.000421/2010-95 e no PARECER/CONJUR/MPS/Nº 498/2010, resolveu, publicando a Portaria n° 453, de 24/09/2010, aplicar a penalidade de demissão à servidora Maria das Dores Silvestre, matrícula n° 0.880.033. Sendo o ato publicado no Diário Oficial da União nº 185, de 27/09/2010 (fl. 59/60) .'
	8.	No tocante à responsabilização de terceiros estranhos aos quadros do INSS que integravam a organização criminosa, a Comissão da TCE buscou elementos de provas da participação de cada um dos seus integrantes na Ação Penal 2008.80.01.000390-7, a qual apontou Damião Beltrão Ferreira, como líder da organização, conforme se depreende de alguns trechos extraídos do referido processo de Ação Penal, mais precisamente da sentença exarada pelo Juiz Federal da 8ª Vara Federal em Alagoas, verbis (peça 2, p. 140, 143, 150 e 221) : 
	'Segundo a Polícia Federal e o Ministério Público Federal, as provas carreadas aos autos demonstrariam que o denunciado DAMIÃO construíra uma rede de contatos espalhados pelo Estado de Alagoas, com a finalidade de perpetrar com habitualidade delitos de estelionato contra a Previdência Social.
	De acordo com a denúncia apresentada, depreende-se que os réus se dividiram em seis grupos que agiam, em tese, paralelamente, e os líderes mais importantes da organização criminosa seriam DAMIÃO BELTRÃO FERREIRA E MARIA DAS DORES SILVESTRE.
	(...) Desta forma, considerando apenas os benefícios que são fraudulentos, segundo DAMIÃO e os mencionados nos documentos apreendidos com ele, temos 836 benefícios ilicitamente obtidos pela atuação da quadrilha que ele capitaneava.
	(...)  As provas até aqui obtidas são suficientes para imputar a DAMIÃO BELTRÃO a prática do crime de corrupção ativa, tanto em relação a ANTÔNIO CARVALHO PINHO, quanto a PAULO SÉRGIO RODRIGUES DA SILVA e a IDALBERTO SILVA FERREIRA, além das corrupções ativas praticadas em relação à ré MARIA DAS DORES SILVESTRE.
	(...) Entendo configurada, entretanto, a agravante prevista no art. 62, I, do Código Penal, pois DAMIÃO BELTRÃO FERREIRA possuía posição de liderança e destaque na organização. Da prova colhida pode-se concluir que o acusado organizava e dirigia a atuação dos demais integrantes da quadrilha, juntamente com a ré MARIA DAS DORES SILVESTRE.
	9. Em virtude do resultado dos trabalhos do Processo Administrativo Disciplinar (PAD) 35001.000421/2010-95, foi autuado, no âmbito da Gerência Executiva de Maceió, do INSS, em 16/11/2016, o processo de Tomada de Contas Especial 35001.001968/2016-01, para apuração e quantificação dos danos causados ao erário pela ex-agente pública, Sra. Maria das Dores Silvestre, em conluio com o terceiro não pertencente aos quadros do INSS, Damião Beltrão Ferreira, bem como pelos beneficiários corresponsáveis/segurados, abaixo identificados, pelos benefícios concedidos de forma irregular, conforme a seguir indicados (peça 3, p. 377) :
	Responsáveis
	CPF n°
	Valor histórico

	Maria das Dores Silvestre	
	XXX.529.304-XX
	53.924,98

	Damião Beltrão Ferreira
	XXX.372.104-XX
	53.924,98

	Beneficiários
	CPF n°
	
	Rosa Alves da Costa
	XXX.514.954-XX
	9.276,66

	Solange Alves Siqueira
	XXX.022.864-XX
	4.273,33

	Tereza Silva dos Santos
	XXX.991.694-XX
	1.938,00

	Verônica da Silva
	XXX.694.034-XX
	6.908,33

	Nazaré Fontes Cabral
	XXX.991.724-XX
	1.938,00

	Orlando Carlos dos Santos
	XXX.817.644-XX
	3.090,66

	Salete de Araújo da Silva
	XXX.612.584-XX
	8.180,00

	Paulo da Silva
	XXX.328.574-XX
	8.950,00

	Valdemar Pereira
	XXX.483.844-XX
	9.370,00

	Total
	53.924,98

	10. Foram expedidas notificações de cobrança administrativa à servidora, aos segurados e aos integrantes da quadrilha para quitação do débito apurado, conforme notificações, aviso de recebimento - AR e de Edital de Cobrança (peça 2, p.370-396, peça 3, p. 4-56) .
	11. O Relatório da Comissão de Processo Administrativo Disciplinar (peça 2, p. 16-88) esclarece que foi apurado que a servidora do INSS, Maria das Dores Silvestre, concedeu indevidamente 339 benefícios da espécie 88 - Amparo Social ao Idoso, utilizando-se, para tanto, de documentos ideologicamente falsos (certidão de nascimento, RG, CPF, declarações, etc.) preparados mediante ação de falsificadores, com pleno conhecimento por parte da servidora (item 4.2, inciso 2, alínea 'f' da peça 2, p. 56-57) . 
	12. De acordo com o relatório da Tomada de Contas Especial, a TCE instaurada no âmbito da Gerência Executiva do INSS/AL decorreu, em parte, das irregularidades apuradas no PAD e em desfavor da ex-servidora, Sra. Maria das Dores Silvestre, bem como dos elementos probatórios contidos na Ação Penal 2008.80.01.000390-7, a qual apontou que a ex-servidora (peça 3, p. 381) :
	' (...) atuava como integrante de uma verdadeira 'quadrilha de fraudadores', em parceria com Damião Beltrão Ferreira que chefiava todo o bando que fraudava o INSS, cujo 'modus operandi' consistia em captar pessoas para que requeressem benefícios assistenciais com base em documentos com informações ideologicamente falsas, em troca de pagamento, contando com o auxílio da servidora retro mencionada, que também auferia vantagens econômicas com os benefícios por ela concedidos.'
	13. Ainda, de acordo com o referido Relatório (peça 3, p. 389) :
	'De outra banda, não há como negar a concorrência dos segurados e dos integrantes da quadrilha de fraudadores do INSS no prejuízo suportado pela Autarquia, pelos motivos adiantes relatados.
	Segundo o modo de operar descrito nas declarações prestadas em juízo por Damião e demais integrantes da quadrilha, bem como na sentença judicial, os segurados conscientes de que não possuíam direito ao benefício assistencial, agiram com dolo na fraude contra a previdência social ao se valerem de terceiros estranhos ao INSS e utilizarem documentos com dados adulterados, mediante pagamento aos integrantes da quadrilha. (...) 
	No tocante ao integrante da quadrilha Damião Ferreira Beltrão as provas carreadas aos autos demonstram de forma inequívoca a conduta dolosa desse meliante, visto que construiu uma rede de contatos muito bem organizada (quadrilha) com a finalidade de perpetrar com habitualidade diversos crimes contra a Previdência Social, contando com a participação da servidora Maria das Dores Silvestre, inclusive, era o responsável por fazer pagamentos regulares à referida funcionária para que esta transformasse as informações fraudulentas em benefícios assistenciais.
	(...) Diante do exposto, e com base nos documentos anteriormente citados, averígua-se que o dano original ao erário apurado foi de R$ 53.924,98 (...) , cujo valor atualizado até 17/11/2016 é de R$146.006,27  (...) , sob a responsabilidade da ex-servidora Maria das Dores Silvestre, solidariamente aos segurados Maria Cristina de Oliveira, Maria Elena da Silva, Maria Elza dos Santos, Maria Joana Batista, Maria da Conceição Ramos, Maria das Dores Santos, Maria das Graças da Silva, Maria das Graças dos Santos, Maria de Souza Paz, Maria do Carmo Santos, Maria dos Santos e do terceiro, integrante da quadrilha, Damião Beltrão Ferreira, conforme discriminativo apresentado no item nº 32.'
	14. A Secretaria Federal de Controle Interno emitiu o Relatório e o Certificado de Auditoria 1200/2017 pela irregularidade das contas em face do prejuízo causado por fraude na concessão/manutenção de benefícios previdenciários (peça 4, p. 34) e a autoridade ministerial atestou haver tomado conhecimento do processo (peça 7, p. 1-2) .
	15. Autuada no TCU em 19/1/2018, foi realizada instrução preliminar com proposta de citação da Sra. Maria das Dores Silvestre, ex-servidora do INSS, e do Sr. Damião Beltrão Ferreira, proposta essa que obteve parecer favorável da Subunidade (peça 13) e da Unidade (peça 14) .  
	16. Os responsáveis foram citados por meio dos ofícios:
	a) Sra. Maria das Dores Silvestre: Ofício 1717/2018-TCU/Secex-TCE (peça 16) , tendo tomado ciência no dia 31/10/2018, conforme atesta o AR constante da peça 17;
	b) Sr. Damião Beltrão Ferreira: Ofícios 1715/2018, 3450/2018, 2449/2018 e 3448/2018/TCU/Secex-TCE (peça 15, 22, 23 e 24) , os quais retornaram sem êxito. Dessa forma, no dia 25/6/2019 foi realizada sua citação por meio de edital (peça 30) .
	Análise dos pressupostos de procedibilidade da IN/TCU 71/2012 
	17. Verifica-se que não houve o transcurso de mais de dez anos desde o fato gerador sem que tenha havido notificação pela autoridade administrativa federal competente (art. 6º, inciso II, c/c art. 19 da IN/TCU 71/2012, modificada pela IN/TCU 76/2016) , uma vez que a concessão irregular dos benefícios apurados se iniciou em 2006 e os responsáveis foram notificados no curso do PAD 35001.000421/2010-95, instaurado em 21 de maio de 2010, cujo relatório final data de 20 de julho de 2010.
	18. Por fim, verifica-se ainda que o valor atualizado do débito em 1º/1/2017 era de R$ 91.567,18, inferior ao limite mínimo para instauração da TCE, estabelecido em R$ 100.000,00 no art. 6º, inciso I, c/c o art. 19 da IN/TCU 71/2012, modificada pela IN/TCU 76/2016. Contudo, há 25 outros processos relacionados à responsável Maria das Dores Silvestre, derivados do mesmo PAD, cujos valores dos débitos somados pressupõe-se superar o limite mínimo. Sugere-se, portanto, dar prosseguimento a esta TCE sem apensá-la a outras abertas, haja vista todas já se encontrarem com citação válida realizada.
	19. Pelo acima exposto, conclui-se que a presente tomada de contas especial está devidamente constituída e em condições de ser instruída.
	Exame técnico
	20. A tomada de contas especial foi instaurada pelo Instituto Nacional do Seguro Social - INSS, em razão do prejuízo causado pela ex-servidora Maria das Dores Silvestre, em conluio com terceiro, não integrante dos quadros da administração pública, Damião Beltrão Ferreira, mediante a concessão irregular de benefícios de Amparo Social ao Idoso, por meio da inserção de dados inverídicos no sistema do INSS que não correspondiam à realidade. Os fatos ocorreram na agência da Previdência Social localizada no município de São Miguel dos Campos, em Alagoas.
	21. A ex-servidora Maria das Dores Silvestre foi indiciada por intermédio do Processo Administrativo Disciplinar 35001.000421/2010-95, de 20/7/2010, no qual lhe foi aplicada a penalidade de demissão, conforme Portaria 453, de 24/9/2010, publicada em 27/9/2010 no Diário Oficial da União (peça 2, p. 118-120) . Sua responsabilidade pelas fraudes foi confirmada também no âmbito da Ação Penal 2008.80.01.000390-7, de 2/4/2009 (peça 2, p. 128-265) , pela qual foi condenada pela soma das penas em dezesseis anos, nove meses e vinte dias de reclusão, além da pena de multa de 621 dias-multa (peça 2, p. 225) . Vale destacar que a ex-servidora do INSS exercia papel de comando no esquema, conforme registrado no relatório da Ação penal acima (vide peça 2, p. 130) :
	'Chegando à agência do INSS, MARIA DAS DORES fazia a inserção dos dados, auferindo R$ 200,00 (...) por cada benefício concedido. Segundo exteriorizado, a aludida denunciada comandava a quadrilha juntamente com DAMIÃO BELTRÃO. Ela era a responsável pela transformação das informações fraudulentas em benefícios previdenciários e assistenciais.'
	22.	 A Comissão de Tomada de Contas Especial concluiu pela responsabilização da ex-servidora Maria das Dores Silvestre e Damião Beltrão Ferreira solidariamente com os segurados beneficiários dos pagamentos irregulares, listados no Discriminativo de Débito abaixo, pelo prejuízo total de R$ 53.924,98 (peça 3, p. 374) .
	a) Rosa Alves da Costa - NB: 517.271.460-6 (peça 3, p. 164-180) :
	Data
	Valor histórico (em reais) 

	07/08/2006
	221,66

	01/09/2006
	350,00

	02/10/2006
	350,00

	01/11/2006
	350,00

	01/12/2006
	350,00

	04/01/2007
	350,00

	02/02/2007
	350,00

	02/03/2007
	350,00

	02/04/2007
	350,00

	02/05/2007
	380,00

	01/06/2007
	380,00

	03/07/2007
	380,00

	01/08/2007
	380,00

	06/09/2007
	380,00

	02/10/2007
	380,00

	01/11/2007
	380,00

	05/12/2007
	380,00

	03/01/2008
	380,00

	01/02/2008
	380,00

	04/03/2008
	380,00

	03/04/2008
	415,00

	02/05/2008
	415,00

	02/06/2008
	415,00

	03/07/2008
	415,00

	05/08/2008
	415,00

	Total
	9.276,66

	b) Solange Alves Siqueira - NB: 519.944.371-9 (peça 3, p. 184-93) :
	Data
	Valor histórico (em reais) 

	10/04/2007
	93,33

	09/05/2007
	380,00

	14/06/2007
	380,00

	09/07/2007
	380,00

	08/08/2007
	380,00

	11/09/2007
	380,00

	11/10/2007
	380,00

	08/11/2007
	380,00

	10/12/2007
	380,00

	09/01/2008
	380,00

	25/01/2008
	380,00

	25/02/2008
	380,00

	Total
	4.273,33

	c) Verônica da Silva - NB: 519.448.736-0 (peça 3, p. 206-218) :
	Data
	Valor histórico (em reais) 

	05/04/2007
	303,33

	05/04/2001
	350,00

	02/05/2007
	380,00

	01/06/2007
	380,00

	02/07/2007
	380,00

	01/08/2007
	380,00

	03/09/2007
	380,00

	01/10/2007
	380,00

	01/10/2007
	380,00

	03/12/2007
	380,00

	04/01/2008
	380,00

	06/02/2008
	380,00

	04/03/2008
	380,00

	01/04/2008
	415,00

	05/05/2008
	415,00

	06/06/2008
	415,00

	04/07/2008
	415,00

	05/08/2008
	415,00

	Total
	6.908,33

	d) Nazaré Fontes Cabral - NB: 522.086.387-4 (peça 3, p. 232-228) :
	Data
	Valor histórico (em reais) 

	19/11/2007
	38,00

	19/11/2007
	380,00

	12/12/2007
	380,00

	09/01/2008
	380,00

	11/02/2008
	380,00

	04/03/2008
	380,00

	Total
	1.938,00

	e) Orlando Carlos dos Santos - NB: 521.018.207-6 (peça 3, p. 232-239) :
	Data
	Valor histórico (em reais) 

	17/08/2007
	50,66

	17/08/2007
	380,00

	04/09/2007
	380,00

	15/10/2007
	380,00

	16/11/2007
	380,00

	07/12/2007
	380,00

	04/01/2008
	380,00

	12/02/2008
	380,00

	05/03/2008
	380,00

	Total
	3.090,66

	f) Salete de Araujo da Silva - NB: 521.018.207-6 (peça 3, p. 222-239) :
	Data
	Valor histórico (em reais) 

	15/12/2006
	175,00

	15/12/2006
	350,00

	08/01/2007
	350,00

	07/02/2007
	350,00

	07/03/2007
	350,00

	09/04/2007
	350,00

	08/05/2007
	380,00

	08/06/2007
	380,00

	06/07/2007
	380,00

	07/08/2007
	380,00

	10/09/2007
	380,00

	05/10/2007
	380,00

	08/11/2007
	380,00

	07/12/2007
	380,00

	08/01/2008
	380,00

	12/02/2008
	380,00

	07/03/2008
	380,00

	07/04/2008
	415,00

	08/05/2008
	415,00

	09/05/2008
	415,00

	07/07/2008
	415,00

	07/08/2008
	415,00

	Total
	8.180,00

	g) Tereza Silva dos Santos - NB: 522.086.307-6 (peça3, p. 198) 
	Data
	Valor histórico (em reais) 

	22/11/2007
	38,00

	22/11/2007
	380,00

	13/12/2007
	380,00

	09/01/2008
	380,00

	11/02/2008
	380,00

	04/03/2008
	380,00

Paulo da Silva - NB: 517.569.678-1 (peça 3, p. 260-276) :
	Data
	Valor histórico (em reais) 

	05/09/2006
	245,00

	04/10/2006
	350,00

	06/11/2006
	350,00

	06/12/2006
	350,00

	08/01/2007
	350,00

	05/02/2007
	350,00

	05/03/2007
	350,00

	05/04/2007
	350,00

	07/05/2007
	380,00

	05/06/2007
	380,00

	05/07/2007
	380,00

	06/08/2007
	380,00

	05/09/2007
	380,00

	03/10/2007
	380,00

	07/11/2007
	380,00

	05/12/2007
	380,00

	04/01/2008
	380,00

	08/02/2008
	380,00

	05/03/2008
	380,00

	03/04/2008
	415,00

	06/05/2008
	415,00

	04/06/2008
	415,00

	03/07/2008
	415,00

	05/08/2008
	415,00

	Total
	8.950,00

	i) Valdemar Pereira - NB: 517.184.789-0 (peça 3, p. 280-296) :
	Data
	Valor histórico (em reais) 

	22/08/2006
	315,00

	08/09/2006
	350,00

	06/10/2006
	350,00

	08/11/2006
	350,00

	07/12/2006
	350,00

	08/01/2007
	350,00

	08/02/2007
	350,00

	07/03/2007
	350,00

	09/04/2007
	350,00

	08/05/2007
	380,00

	08/06/2007
	380,00

	09/07/2007
	380,00

	08/08/2007
	380,00

	12/09/2007
	380,00

	05/10/2007
	380,00

	08/11/2007
	380,00

	10/12/2007
	380,00

	08/01/2008
	380,00

	12/02/2008
	380,00

	10/03/2008
	380,00

	07/04/2008
	415,00

	08/05/2008
	415,00

	06/06/2008
	415,00

	07/07/2008
	415,00

	07/08/2008
	415,00

	Total
	9.370,00

	23. A respeito da responsabilidade do Sr. Damião Beltrão Ferreira, como terceiro estranho aos quadros do INSS, mas que integrava a organização criminosa, a comissão da TCE obteve elementos de provas de sua participação na Ação Penal 2008.80.01.000390-7, a qual apontou Damião Beltrão Ferreira, como líder da organização criminosa. Registre-se que a referida pessoa foi condenada pela Justiça Federal à pena de 22 anos e oito meses de reclusão e à pena de multa de 933 dias-multa (peça 2, p. 222) .
	24. No caso, o Sr. Damião Beltrão Ferreira, na condição de terceiro (particular) envolvido no cometimento do dano ao erário, está sujeito à jurisdição do TCU neste processo de contas, pois, mesmo sem desempenhar nenhuma função pública, deu causa a prejuízo ao erário em concurso com um agente público. Essa situação está prevista no art. 16 da Lei 8.443/1992:
	'Art. 16. As contas serão julgadas:
	(...) § 2º Nas hipóteses do inciso III, alíneas c e d deste artigo, o Tribunal, ao julgar irregulares as contas, fixará a responsabilidade solidária:
	a) do agente público que praticou o ato irregular; e
	b) do terceiro que, como contratante ou parte interessada, na prática do mesmo ato, de qualquer modo haja concorrido para o cometimento do dano apurado.'
	Responsabilização de segurados do INSS pelo TCU
	25. Quanto aos supostos beneficiários dos pagamentos irregulares, a situação é distinta, pois o processo não é claro quanto à conduta a ser atribuída a cada um. Já no relatório do processo disciplinar verificam-se informações contraditórias (peça 2, p. 18) :
	'3.2.1. (...) que a fraude se dava da seguinte maneira: Damião Beltrão Ferreira, auxiliado por algumas pessoas, obtinham Certidão de Nascimento ideologicamente falsas, contando com a participação de titulares de Cartórios. De posse dessa Certidão, eram obtidos os demais documentos, também ideologicamente falsos (CPF e CTPS) , contando, para tanto, com a participação de servidores públicos dos Correios, de Prefeitura e da Receita Federal. Estando de posse desses documentos, o senhor Damião e seus auxiliares providenciavam os formulários utilizados para obtenção de benefícios no INSS, de modo que, em seguida, os mesmos eram repassados para a servidora Maria das Dores Silvestre, lotada na Agência em São Miguel dos Campos/AL, para inserção dos dados nos sistemas do INSS, materializando assim, a concessão irregular da espécie Amparo Social ao Idoso.
	3.2.2. Concedido o benefício, o senhor Damião e seus auxiliares agenciavam pessoas idosas para comparecerem à Agência bancária, para cadastramento de senha do benefício e saque do primeiro pagamento. Em contrapartida, essas pessoas recebiam gratificações em dinheiro, repassando em seguida os cartões com a respectiva senha ao senhor Damião, que continuava recebendo as mensalidades, inclusive fazendo empréstimos consignados em instituições financeiras. (...) 
	3.2.3. Pelo que foi investigado pela Polícia Federal, esses benefícios eram concedidos sem a presença dos requerentes, uma vez que na maioria dos casos eles simplesmente não existiam, enquanto que uma outra quantidade foi concedida com documentos de pessoas efetivamente existentes, porém estas não compareciam à Agência do INSS, pois tudo era feito às escondidas e de forma irregular pela servidora Maria das dores Silvestre.'
	26. Na ação penal também há elementos que indicam a impossibilidade de se definir a real participação dos falsos titulares dos benefícios. Ao tratar da participação da ex-servidora do INSS, consta (peça 2, p. 155) .
	'A constatação da falsidade decorre da simples observação desses documentos. É o que se observa, por exemplo, no caso dos documentos copiados à fl. 1759 do Apenso I, onde as CTPS's de Maria Cícera da Silva e Maria José da Silva, possuíam as mesmas fotografias. O mesmo se repete às fls: 1760 e 1761 do Apenso 1, relativos às fotografias de José Lourival dos Santos e Hiran da Silva Amâncio, e Vera Vasconcelos de Mendonça Silva e Amélia da Silva Alves, respectivamente. Diversos processos de concessão de benefícios estavam sem assinatura dos requerentes; e mesmo assim foram implantados nos sistemas do INSS. Alguns dos benefícios relacionados à fl. 1756 do Apenso l foram referidos durante as interceptações telefônicas a exemplo de Rodolfo Ferreira Duarte, Hiran da Silva Amâncio e Mariana Cícera da Silva, todos referidos em conversas mantidas por DAMIÃO com outros interlocutores.
	(...) Para tal fim, foram usados 62 dos 334 CPF's, inscritos por NAPOLIÃO COUTO, como exposto às fls. 480/486 do Apenso 1. Dos 62, 50 benefícios foram inseridos por MARIA DAS DORES SILVESTRE. Dos 50 titulares desses CPFs, 47 se encontram em endereços repetidos e sem número identificando a residência. (...) 
	Acerca da, documentação encontrada na casa de DAMIÃO, vale a pena destacar a diligência da PF que demonstra cabalmente que as pessoas e endereços usados pela quadrilha eram falsos. Devido ao grande número de beneficiários com endereços similares, a Polícia Federal, às fls. 2189/2194 do Apenso I realizou investigação que comprovou a falsidade da documentação e de 38 endereços manejados pela quadrilha. As residências, ao contrário do que DAMIÃO E MARIA DAS DORES informavam ao INSS, possuíam numeração. Os nomes dos beneficiários eram quase todos desconhecidos nas localidades em que supostamente moravam, como apontou DAMIÃO BELTRÃO às fls. 2224/2226 do Apenso I: 'todos os endereços que eram indicados nos benefícios eram falsos, pois as pessoas não existiam'. O povoado Chão do Imbira, a Rua Otília Maria, o povoado Luziápolis, o Povoado Riachão, todos eles, possuíam ruas com nome e casa de numeração.
	Apesar disso, MARIA DAS DORES inseria nos sistemas da Administração Pública informação em contrário. E o fez para viabilizar a concessão de benefícios indevidamente.'
	27. Observa-se no processo a impossibilidade de se definir a culpabilidade e participação dos favorecidos dos benefícios, tanto que nem foram incluídos na ação penal. Não há no processo provas convincentes de que os beneficiários dos pagamentos (segurados) agiram em conluio com a autora das fraudes.
	28. Conforme a jurisprudência do TCU, enunciada no Acórdão 297/2016-TCU-Plenário, não comprovada a participação do beneficiário na concessão irregular de benefício previdenciário, fica afastada a responsabilidade do segurado perante o TCU, sem prejuízo da adoção, pelos órgãos competentes, de providências administrativas e/ou judiciais para reaver os valores indevidamente pagos. Como no caso em tela não há elementos que indicam de forma inequívoca a participação dos beneficiários na concessão indevida de seus benefícios, deverá, portanto, ser afastada a responsabilidade.
	Citações
	29. Os responsáveis foram citados por meio dos ofícios:
	a) Sra. Maria das Dores Silvestre: Ofício 1717/2018-TCU/Secex-TCE (peça 16) , tendo tomado ciência no dia 31/10/2018, conforme atesta o AR constante da peça 17;
	b) Sr. Damião Beltrão Ferreira: Ofícios 1715/2018, 3450/2018, 2449/2018 e 3448/2018/TCU/Secex-TCE (peça 15, 22, 23 e 24) , os quais retornaram sem êxito. Dessa forma, no dia 25/6/2019 foi realizada sua citação por meio de edital (peça 30) .
	Revelia dos responsáveis
	30. Apesar de os responsáveis terem sido devidamente citados, não atenderam à citação e não se manifestaram quanto às irregularidades verificadas.
	31. Transcorrido o prazo regimental fixado e mantendo-se inertes os aludidos responsáveis, impõe-se que sejam considerados revéis, dando-se prosseguimento ao processo, de acordo com o art. 12, § 3º, da Lei 8.443/1992.
	32. Nos processos do TCU, a revelia não leva à presunção de que seriam verdadeiras todas as imputações levantadas contra os responsáveis, diferentemente do que ocorre no processo civil, em que a revelia do réu opera a presunção da verdade dos fatos narrados pelo autor. Dessa forma, a avaliação da responsabilidade do agente não pode prescindir da prova existente no processo ou para ele carreada.
	33. Ao não apresentar defesa, os responsáveis deixaram de produzir prova da regularidade dos atos que praticaram, em afronta às normas que impõem a obrigação legal àqueles que gerem recursos públicos, sempre que demandados pelos órgãos de controle, apresentar os documentos que demonstrem a correta utilização das verbas públicas, a exemplo do contido no art. 93 do Decreto-Lei 200/67: 'Quem quer que utilize dinheiros públicos terá de justificar seu bom e regular emprego na conformidade das leis, regulamentos e normas emanadas das autoridades administrativas competentes'. 
	34. Mesmo as alegações de defesa não sendo apresentadas, considerando o princípio da verdade real que rege esta Corte, procurou-se buscar, em manifestações dos responsáveis na fase interna desta Tomada de Contas Especial, se havia algum argumento que pudesse ser aproveitado a seu favor. 
	Culpabilidade
	35. No âmbito do TCU, é considerado de boa-fé o responsável que, embora tenha concorrido para o dano ao erário ou outra irregularidade, seguiu as normas pertinentes, os preceitos e os princípios do direito. A análise, portanto, é feita sob o ponto de vista objetivo, sem que seja necessária a comprovação de má-fé (dolo) , mas apenas da ausência de boa-fé objetiva (Acórdão 7936/2018-TCU-Segunda Câmara, rel. Min. Augusto Sherman) .
	36. É razoável afirmar que os responsáveis tinham consciência da ilicitude dos atos que praticaram, sendo-lhes exigível conduta diversa, tendo em vista a clareza dos normativos a que estavam vinculados na concessão de benefícios previdenciários e que foram violados. Dessa forma, diante dos elementos carreados aos autos, não é possível afirmar a existência de boa-fé dos responsáveis.
	Verificação do Prazo de Prescrição da Pretensão Punitiva
	37. Observa-se ter ocorrido a prescrição da pretensão punitiva por parte do TCU que, nos termos do entendimento firmado no Acórdão 1441/2016-TCU-Plenário (Rel. Ministro Benjamin Zymler) , subordina-se ao prazo geral de prescrição indicado no art. 205 do Código Civil, qual seja, dez anos contados a partir da data de ocorrência da irregularidade sancionada, nos termos do art. 189 do Código Civil. As irregularidades discutidas nesta TCE ocorreram nos exercícios de 2006 a 2008, portanto há mais de 10 anos, restando caracterizada a prescrição da pretensão punitiva.
	Conclusão
	38. Diante da revelia da Sra. Maria das Dores Silvestre e do Sr. Damião Beltrão Ferreira, e inexistindo nos autos elementos que permitam concluir pela ocorrência de boa-fé ou de outros excludentes de culpabilidade em sua conduta, propõe-se que suas contas sejam julgadas irregulares e que os responsáveis sejam condenados em débito, afastando-se, no entanto, a multa prevista no art. 57 da Lei 8.443/1992, em virtude da prescrição da pretensão punitiva.
	Proposta de encaminhamento
	39. Ante todo o exposto, submetem-se os autos à consideração superior, propondo:	
	a) considerar revéis, para todos os efeitos, a Sra. Maria das Dores Silvestre e o Sr. Damião Beltrão Ferreira, dando-se prosseguimento ao processo, nos termos do art. 12, § 3º, da Lei 8.443/1992 c/c o art. 202, § 8º, do RI/TCU;
	b) com fundamento nos arts. 1º, inciso I, 16, inciso III, alíneas 'b' e 'd' da Lei 8.443/1992 c/c os arts. 19 e 23, inciso III, da mesma Lei, e com arts. 1º, inciso I, 209, inciso IV, 210 e 214, inciso III, do Regimento Interno, que sejam julgadas irregulares as contas da Sra. Maria das Dores Silvestre (CPF XXX.529.304-XX) e do Sr. Damião Beltrão Ferreira (CPF XXX.372.104-XX) , e condená-los, de forma solidária, ao pagamento das quantias a seguir especificadas, com a fixação do prazo de quinze dias, a contar das notificações, para comprovarem, perante o Tribunal (art. 214, inciso III, alínea 'a', do Regimento Interno) , o recolhimento das dívidas aos cofres do Tesouro Nacional, atualizadas monetariamente e acrescidas dos juros de mora, calculados a partir das datas discriminadas, até a data dos recolhimentos, na forma prevista na legislação em vigor, abatendo-se, na oportunidade, os valores já ressarcidos:
	Data da ocorrência
	Valor original
 (r$) 

	05/04/2001
	350,00

	07/08/2006
	221,60

	22/08/2006
	315,00

	01/09/2006
	350,00

	05/09/2006
	245,00

	08/09/2006
	350,00

	02/10/2006
	350,00

	04/10/2006
	350,00

	06/10/2006
	350,00

	01/11/2006
	350,00

	06/11/2006
	350,00

	08/11/2006
	350,00

	01/12/2006
	350,00

	06/12/2006
	350,00

	07/12/2006
	350,00

	15/12/2006
	175,00

	15/12/2006
	350,00

	04/01/2007
	350,00

	08/01/2007
	350,00

	08/01/2007
	350,00

	08/01/2007
	350,00

	02/02/2007
	350,00

	05/02/2007
	350,00

	07/02/2007
	350,00

	08/02/2007
	350,00

	02/03/2007
	350,00

	05/03/2007
	350,00

	07/03/2007
	350,00

	07/03/2007
	350,00

	02/04/2007
	350,00

	05/04/2007
	303,33

	05/04/2007
	350,00

	09/04/2007
	350,00

	09/04/2007
	350,00

	10/04/2007
	93,33

	02/05/2007
	380,00

	02/05/2007
	380,00

	07/05/2007
	380,00

	08/05/2007
	380,00

	08/05/2007
	380,00

	09/05/2007
	380,00

	01/06/2007
	380,00

	01/06/2007
	380,00

	05/06/2007
	380,00

	08/06/2007
	380,00

	08/06/2007
	380,00

	14/06/2007
	380,00

	02/07/2007
	380,00

	03/07/2007
	380,00

	05/07/2007
	380,00

	06/07/2007
	380,00

	09/07/2007
	380,00

	09/07/2007
	380,00

	01/08/2007
	380,00

	01/08/2007
	380,00

	06/08/2007
	380,00

	07/08/2007
	380,00

	08/08/2007
	380,00

	08/08/2007
	380,00

	17/08/2007
	50,66

	17/08/2007
	380,00

	03/09/2007
	380,00

	04/09/2007
	380,00

	05/09/2007
	380,00

	06/09/2007
	380,00

	10/09/2007
	380,00

	11/09/2007
	380,00

	12/09/2007
	380,00

	01/10/2007
	380,00

	01/10/2007
	380,00

	02/10/2007
	380,00

	03/10/2007
	380,00

	05/10/2007
	380,00

	05/10/2007
	380,00

	11/10/2007
	380,00

	15/10/2007
	380,00

	01/11/2007
	380,00

	07/11/2007
	380,00

	08/11/2007
	380,00

	08/11/2007
	380,00

	08/11/2007
	380,00

	16/11/2007
	380,00

	19/11/2007
	38,00

	19/11/2007
	380,00

	22/11/2007
	38,00

	22/11/2007
	380,00

	03/12/2007
	380,00

	05/12/2007
	380,00

	05/12/2007
	380,00

	07/12/2007
	380,00

	07/12/2007
	380,00

	10/12/2007
	380,00

	10/12/2007
	380,00

	12/12/2007
	380,00

	13/12/2007
	380,00

	03/01/2008
	380,00

	04/01/2008
	380,00

	04/01/2008
	380,00

	04/01/2008
	380,00

	08/01/2008
	380,00

	08/01/2008
	380,00

	09/01/2008
	380,00

	09/01/2008
	380,00

	09/01/2008
	380,00

	25/01/2008
	380,00

	01/02/2008
	380,00

	06/02/2008
	380,00

	08/02/2008
	380,00

	11/02/2008
	380,00

	11/02/2008
	380,00

	12/02/2008
	380,00

	12/02/2008
	380,00

	12/02/2008
	380,00

	25/02/2008
	380,00

	04/03/2008
	380,00

	04/03/2008
	380,00

	04/03/2008
	380,00

	04/03/2008
	380,00

	05/03/2008
	380,00

	05/03/2008
	380,00

	07/03/2008
	380,00

	10/03/2008
	380,00

	01/04/2008
	415,00

	03/04/2008
	415,00

	03/04/2008
	415,00

	07/04/2008
	415,00

	07/04/2008
	415,00

	02/05/2008
	415,00

	05/05/2008
	415,00

	06/05/2008
	415,00

	08/05/2008
	415,00

	08/05/2008
	415,00

	09/05/2008
	415,00

	02/06/2008
	415,00

	04/06/2008
	415,00

	06/06/2008
	415,00

	06/06/2008
	415,00

	03/07/2008
	415,00

	03/07/2008
	415,00

	04/07/2008
	415,00

	07/07/2008
	415,00

	07/07/2008
	415,00

	05/08/2008
	415,00

	05/08/2008
	415,00

	05/08/2008
	415,00

	07/08/2008
	415,00

	07/08/2008
	415,00

	c) autorizar, desde logo, nos termos do art. 28, inciso II, da Lei 8.443/1992, a cobrança judicial das dívidas, caso não atendidas as notificações;
	d) autorizar, desde logo, com fundamento no art. 26, da Lei 8.443/1992 c/c o art. 217, do Regimento Interno do TCU, caso seja do interesse dos responsáveis, o parcelamento das dívidas em até 36 parcelas, incidindo, sobre cada uma, os encargos legais devidos, sem prejuízo de alertá-los de que, caso optem por essa forma de pagamento, a falta de comprovação do recolhimento de qualquer parcela implicará o vencimento antecipado do saldo devedor, nos termos do art. 26, parágrafo único, e 59, da Lei 8.443/1992 c/c o art. 217, § 2º, do Regimento Interno do TCU;
	e) encaminhar cópia da deliberação ao Procurador-Chefe da Procuradoria da República no AL, nos termos do § 3º do art. 16 da Lei 8.443/1992 c/c o § 7º do art. 209 do Regimento Interno do TCU, para adoção das medidas cabíveis; e comunicar-lhe que o relatório e o voto que a fundamentarem podem ser acessados por meio do endereço eletrônico www.tcu.gov.br/acordaos e que, caso haja interesse, o Tribunal pode enviar-lhe cópia desses documentos sem qualquer custo. "
3.	Enfim, por intermédio do Exmo. Sr. Subprocurador-Geral Lucas Rocha Furtado, o MPTCU anuiu, em cota singela (Peça 36) , à referida proposta da unidade técnica.
É o Relatório.

não há.

Subprocurador-Geral Lucas Rocha Furtado.

TOMADA DE CONTAS ESPECIAL. FRAUDE NA CONCESSÃO DE BENEFÍCIOS PREVIDENCIÁRIOS. CITAÇÃO. REVELIA. CONTAS IRREGULARES. DÉBITO. SOLICITAÇÃO PARA O ARRESTO DE BENS. PRESCRIÇÃO DA PRETENSÃO PUNITIVA DO TCU. CIÊNCIA.

TOMADA DE CONTAS ESPECIAL (TCE)

Secretaria de Controle Externo de Tomada de Contas Especial (Secex-TCE).

Trata-se de tomada de contas especial instaurada pelo Instituto Nacional do Seguro Social (INSS) em desfavor de Maria das Dores Silvestre, como então servidora do INSS junto à gerência executiva de Maceió - AL, além de Damião Beltrão Ferreira, como terceiro desvinculado ao INSS, diante da irregular concessão de benefícios previdenciários e da subsequente produção de dano ao erário sob o valor histórico de R$ 95.630,19.
2.	Como visto, o Processo Administrativo Disciplinar (PAD) nº 35001.000421/2010-95, de 20/7/2010, evidenciou que os responsáveis teriam promovido a indevida concessão de benefícios previdenciários por meio da inserção de dados inverídicos em prol dos supostos beneficiários. 
3.	Por essa linha, na fase interna da TCE, a Comissão Permanente de TCE da Gerência Executiva do INSS em Alagoas assinalou a responsabilidade de Maria das Dores Silvestre, como então servidora do INSS, em solidariedade com os segurados-beneficiários da aludida fraude.
4.	Todavia, no âmbito do TCU, a Secex-TCE deixou de promover a persecução dos segurados-beneficiários e promoveu apenas a citação de Maria das Dores e de Damião Beltrão, mas, a despeito da regular citação, eles não apresentaram as suas alegações de defesa nem efetuaram, tampouco, o recolhimento do débito em favor do INSS, passando à condição de revéis perante o TCU, nos termos do art. 12, § 3º, da Lei nº 8.443, de 1992.
5.	De todo modo, após a análise final do feito, a unidade técnica propôs a irregularidade das contas dos responsáveis para condená-los ao pagamento do débito apurado nos autos, sem a aplicação da multa prevista no art. 57 da Lei 8.443, de 1992, ante a suposta prescrição da pretensão punitiva do TCU, tendo o Parquet especial, por sua vez, anuído à aludida proposta da unidade técnica.
6.	O TCU pode incorporar o parecer da unidade técnica a estas razões de decidir.
7.	Bem se vê que os aludidos infratores figurariam como responsáveis em outros 25 (vinte e cinco) processos de TCE, tendo sido condenados pelo TCU em 12 (doze) processos sob a condição de revéis em todos esses julgamentos, mas a gravidade dos ilícitos é tão evidente que, para além da presente TCE, a Sra. Maria das Dores Silvestre teria sido demitida como resultado da apuração no bojo do PAD nº 35001.000421/2010-95 e os dois responsáveis teriam sido presos por decisão da 8ª Vara da Justiça Federal da Seção Judiciária de Alagoas como resultado da Ação Penal 2008.80.01.000390-7.
8.	Estaria adequada, então, a proposta da unidade técnica no sentido de julgar irregulares as contas dessas pessoas físicas causadoras do aludido dano ao erário em consonância, por exemplo, com o Acórdão 321/2019-TCU-Plenário.
9.	O TCU não deve passar a pugnar, contudo, pela persecução dos segurados-beneficiários, com a eventual citação desses possíveis responsáveis no presente momento, não só porque o presente feito já estaria em plenas condições de julgamento, não se mostrando razoável o eventual retorno do processo para promover a suscitada citação, mas também porque o instituto da solidariedade passiva corresponderia a benefício legalmente erigido em favor do ente estatal credor, e não da pessoa privada devedora, podendo os referidos devedores principais ajuizar eventualmente a superveniente ação regressiva em desfavor dos demais corresponsáveis, em sintonia com a jurisprudência do TCU (v.g.: Acórdãos 1.159/2015, 2.263/2015 e 3.039/2015, do Plenário) , sem prejuízo de, no âmbito administrativo ou judicial, todos os responsáveis serem porventura demandados pelos eventuais ilícitos perpetrados.
10.	De toda sorte, em face do correspondente dano ao erário, o TCU deve promover o envio de solicitação para a AGU promover as medidas judiciais cabíveis com vistas ao arresto dos bens do aludido responsável, nos termos do art. 61 da Lei nº 8.443, de 1992, e do art. 275 do RITCU, garantindo, com isso, a futura execução do débito ora imputado, sem prejuízo de, nesse caso, o MPTCU atentar para a eventual possibilidade de promover o referido arresto em relação ao valor consolidado das diversas dívidas já eventualmente imputadas contra os aludidos responsáveis em outros processos de tomada de contas especial autuados no âmbito do TCU, devendo o TCU deixar inabilitá-los temporariamente para o exercício de função pública na administração federal diante da suscitada prescrição da pretensão punitiva do TCU. 
11.	É possível vislumbrar essa prescrição da pretensão punitiva do TCU, pois teria transcorrido o período superior a dez anos entre a ordem para a citação no âmbito do TCU, em 14/9/2018 (Peça 14) , e a cessação do aludido ilícito continuado pelo desvio dos recursos federais até 7/8/2008, nos termos do Acórdão 1441/2016-TCU-Plenário, estando os dois responsáveis, aliás, em conjunta conduta delitiva.
12.	Eis que, por meio do referido Acórdão 1.441/2016 proferido pelo Plenário na Sessão Extraordinária de 8/6/2016, o TCU firmou o seu entendimento no sentido de que a prescrição da pretensão punitiva deve seguir a regra geral do prazo decenal, contado a partir do fato, em linha com o art. 205 do Código Civil brasileiro, interrompendo-se a contagem do aludido prazo com a ordem de citação, nos termos do art. 240, caput, da Lei nº 13.105 (Código Processual Civil) , de 2015. 
13. 	Sem prejuízo, no entanto, do respeito a esse entendimento do Tribunal, deve ser reiterada a minha ressalva já registrada em vários outros julgados do TCU no sentido de que, na ausência de lei específica, o TCU não deveria aplicar qualquer prazo prescricional sobre a referida pretensão punitiva ou, então, na pior das hipóteses, o Tribunal deveria aplicar a regra prescricional fixada pela Lei nº 9.873, de 1999, não só porque ela trata diretamente de prescrição no âmbito do direito administrativo sancionador, mas também porque, entre outras medidas, a aludida lei manda aplicar o prazo prescricional penal, quando a infração administrativa também configure crime, além de determinar expressamente que, no caso de ilícito continuado ou permanente, a contagem do prazo se inicie no dia da cessação do aludido ilícito.
14.	A despeito de anotar, então, essa minha posição pessoal, o TCU deve deixar de promover a aplicação das penalidades legais em desfavor dos aludidos responsáveis, em sintonia com o aludido Acórdão 1441/2016-TCU-Plenário.
15.	O TCU deve julgar irregulares, portanto, as contas de Maria das Dores Silvestre e Damião Beltrão Ferreira para condená-los ao pagamento do débito apurados nos autos, deixando de lhes aplicar as aludidas penalidades legais diante da prescrição da pretensão punitiva do TCU, sem prejuízo, ainda, de deixar de avaliar a eventual responsabilidade dos segurados-beneficiários na aludida fraude, já que eles sequer teriam sido chamados em citação nestes autos.
Ante o exposto, voto pela prolação do Acórdão ora submetido a este Colegiado.
TCU, Sala das Sessões, em 4 de março de 2020.
Ministro-Substituto ANDRÉ LUÍS DE CARVALHO
Relator